臺灣高等法院臺中分院民事判決　九十二年度上易字第二三二號
　　　上　訴　人　甲○○
　　　　　　　　　　　　　送達.
　　　被　上訴人　乙○○
右當事人間請求清償債務事件，上訴人對於中華民國九十二年四月十日臺灣臺中地方
法院九十一年度訴字第二八六一號第一審判決提起上訴，本院於九十三年一月七日言
詞辯論終結，判決如左：
　　　主　　　文
上訴駁回。
第二審訴訟費用由上訴人負擔。
　　　事　　　實
甲、上訴人方面：
一、聲明：求為判決：(一)原判決廢棄。(二)被上訴人應給付上訴人新台幣（下同）壹佰
    拾柒萬仟壹佰伍拾貳元及自起訴狀繕本送達被上訴人翌日起至清償日止，按
    年利率百分之五計算之利息。(三)請准供擔保宣告假執行。
二、陳述：
（一）就系爭不動產買賣契約是否因被上訴人於九十一年七月四日行使契約解除權而
      消滅？原審認上訴人有先為清償之義務等語，而判決上訴人有先給付第二期、
      第三期價金之義務，上訴人亦未舉證業已清償之事實，被上訴人在九十一年六
      月份即已催告上訴人履行，上訴人並未履行，則被上訴人自已取得法定之契約
      解除權，認定兩造間之不動產買賣契約，自因被上訴人行使契約解除權而使系
      爭契約合法解除而消滅。惟查本件系爭契約內容並無約定上訴人必須先為價金
      之給付，兩造於系爭買賣契約中規定付款辦法為：「第一次付款金額為定金五
      十萬元，於九十一年五月九日支付予被上訴人、第二次付款金額為清償中國農
      民銀行貸款四百三十二萬元、第三次付款金額為清償台灣銀行貸款九十萬元、
      第四次付款金額為清償鄧秀菊貸款一百二十六萬元，其中第二、三、四次貸款
      雙方同意視各銀行及鄧秀菊作業需要，由甲方視情況依序清償等內容；註：買
      賣價金清償所有貸款後如有餘額，雙方同意於產權登記完畢，所有他項權利理
      清後再行交付乙方」，又兩造於九十一年五月二十三日並簽訂書面之補充約定
      ，修改原契約之部分約定，然兩造契約並無任何約定上訴人必須先為價金之給
      付。
（二）本件系爭土地過戶情形經余恆治代書到庭證稱：如果被上訴人不配合，原則上
      不能申請，被上訴人有表示抵押借款沒有處理完畢前不能去申報土地現值云云
      ，況被上訴人業於解除契約前將過戶所需之農業使用證明書由代書處取回，且
      禁止代書辦理過戶，故顯見本件之土地移轉過戶，事實上須由被上訴人配合始
      能完成。上訴人對第二、三、四期款無先為給付之義務，並主張同時履行抗辯
      ，顯屬適法。被上訴人即不得以存證信函為解除契約之意思表示，本件買賣契
      約不因被上訴人於九十一年七月四日行使解除權而消滅。
（三）又按解除權之行使屬於不違約之一方，且兩造於契約第四條第二款約定「(二)乙
      方保證本件不動產無訂立三七五租約，且無妨礙都市計畫或細部計畫公共設施
      用地」，然查上訴人所購買之系爭土地，經台中縣政府於九十一年六月二十日
      函知部分申請基地及面前現有道路之位置，依公開展覽圖草案標示為十二公尺
      寬計劃道路等語，顯見系爭土地已為台中縣政府標示為十二公尺寬計劃道路，
      則被上訴人隱瞞上開事實，已有違約事由存在。被上訴人於九十一年七月四日
      行使契約解除權即不適法。
（四）系爭不動產買賣契約是否因上訴人依起訴狀行使契約解除權而消滅？契約並未
      約定上訴人必須先為價金之給付，上訴人已付價金作為代償中國農民銀行貸款
      利息三十七萬三千一百五十二元，而上訴人與設定人鄧秀菊談時，亦表示隨時
      都可以還錢，至於被上訴人積欠台灣銀行貸款，雙方亦有前往洽談，是以上訴
      人均有依約履行洽談義務。況上訴人回覆被上訴人之催告，亦即給付價金之前
      提乃被上訴人需讓上訴人處於可得隨時過戶之狀況下，上訴人方為價金之給付
      ，否則將來倘被上訴人欠稅甚鉅或不願配合申請稅單，斯時上訴人將遭受重大
      之不利益。
（五）依系爭契約第四條第二款之約定，台中縣政府標示系爭土地為十二公尺寬計劃
      道路，則被上訴人已違反契約之約定，已構成契約第五條第二項所謂「其他違
      約情事」，上訴人自得依契約約定解除本件系爭契約。
（六）若被上訴人行使契約解除權，而使得契約消滅，則關於契約第五條約定違約金
      部分是否過高？原審判決認現今房地產價格呈下跌趨勢，被上訴人因上訴人遲
      不履行清償貸款之義務，新增不少貸款利息之損害、社會經濟狀況等一切情形
      ，認為被上訴人依據系爭契約第五條第一項之約定，主張以沒收上訴人所給付
      之八十七萬三千一百五十二元，應屬適當，並無過高，尚無酌減之必要等語。
      惟查若可歸責於上訴人，根據契約第五條，被上訴人可沒收上訴人所給付之價
      款，該違約金之約定仍屬過高，不符合目前社會經濟之實況，被上訴人應只能
      沒收定金，不能沒收上訴人所給付之全部價款。
三、證據：除援用原審之立證方法外，補提台中縣政府函影本一件、余恆治筆錄影本
    一件為證。
乙、被上訴人方面：
一、聲明：求為判決：駁回上訴。
二、陳述：
（一）查系爭不動產買賣契約，業經被上訴人合法解除，自始歸於消滅。被上訴人沒
      收違約金，為法之所許。上訴人之請求顯無理由。
  １、緣被上訴人對台灣銀行所負債務，為免連累連帶保證人之胞妹，急於清償，因
      此始須出售系爭土地。乃於九十一年五月二十日與上訴人訂立系爭買賣契約。
      除收受定金五十萬元外，約定第二期款四百三十二萬元、第三期款九十萬元、
      第四期款一百二十六萬元，均應由上訴人依次向債權人中國農民銀行、台灣銀
      行及鄧秀菊清償貸款，充為價金。另以特約條款約定：買賣標的因被上訴人積
      欠台灣銀行債務，致遭台灣銀行查封。雙方約定以第三期款清償該貸款。有不
      動產買賣契約書影本在卷可稽，並為上訴人所不爭執。
  ２、旋兩造於九十一年五月二十三日補充約定：雙方就買賣契約內容同意修改如後
　　　：買賣價金付款辦法第二、三、四期款，約定會同清償台灣銀行、中國農民
　　　銀行及鄧秀菊女士等債務。經與各債權人協商後清償之金額如下：(1)台灣銀行
　　　債務由上訴人代為還款六十萬元，再由被上訴人負責與台銀協商撤銷限制登記
　　　。(2)鄧秀菊債務由上訴人代還五十萬元。(3)中國農民銀行債務本息四百三十五
　　　萬元，由上訴人負責代為清償或承受抵押權。有補充約定黏貼於契約書尾頁可
　　　考。被上訴人之上開債務，除中國農民銀行本息四百三十五萬元，併同意由
　　　上訴人承受抵押債務外。其餘僅應清償，而不得承受抵押債務。尤以台灣銀行
　　　債務，有清償之急迫性。上訴人依約應先為清償。惟屢經被上訴人請求代為
　　　清償，上訴人均遲不清償。被上訴人已於九十一年六月間伊胞妹之土地被台
　　　灣銀行查封及台中縣政府函覆暫緩農舍申請許可時，均已催告上訴人代為清償
　　　台灣銀行之債務。上訴人猶置之不理，即應負遲延責任。被上訴人再於九十一
　　　年七月四日以豐原郵局第一一二二號存證信函催告上訴人於文到十日內清償各
　　　銀行及第二順位抵押債務，屆期如未履行即以該存證信函為解除契約之意思表
　　　示，亦有該存證信函及回執影本各乙張在卷可證。上開存證信函之意思表示
　　　為附有以解除權之發生為條件之意思表示，同時含有以履行期之屆至為催告效
　　　力發生之催告性質。上訴人於九十一年七月五日收受上開存證信函，於十日內
　　　之九十一年七月十五日止仍未履行。系爭契約即已發生合法解除之效力，而歸
　　　於消滅。則被上訴人沒收上訴人之違約金為法之所許。
（二）上訴人為同時履行之抗辯，主張被上訴人之解除契約，不發生效力，顯無理由
      。查：
  １、系爭契約約定之付款辦法除第一期付定金外，再分第二、三、四期，共分四次
      付款。依經驗法則，尾款與所有權移轉登記同時履行外，其餘分期款項，均應
      在辦理所有權移轉登記前給付。況依契約書付款辦法附註約定：「買賣價金清
      償貸款後，如有餘額，雙方同意於產權登記完畢，所有他項權利理清後，再行
      交付乙方」。顯見第二期款、第三期款上訴人均應在所有權移轉登記前付清。
      則第二期款、第三期款，無與過戶同時履行之可言。
  ２、系爭土地因積欠台灣銀行債務已被查封在案，並為上訴人所不爭。如未付清台
      灣銀行債務，則無撤銷查封辦理所有權移轉登記之餘地。補充約定亦言明上訴
      人代為清償台灣銀行六十萬元，再由被上訴人負責協商撤銷登記。上訴人應先
      清償台灣銀行之六十萬元債務，至為明顯，其不得為同時履行抗辯，尤不待言
      。
  ３、又雙方約定：因興建農舍及土地過戶無法配合法令規定，在產權尚未過戶前，
      為保障雙方交易安全，乙方同意將產權設定抵押權給甲方，並至法院辦理公證
      。足見上訴人應先為給付價金。惟其要求被上訴人於移轉登記前先供其設定抵
      押權，確係有效及時之權益保障，自屬當然。
  ４、上訴人既有先為付款之義務，自無同時履行抗辯權。其主張同時履行抗辯，被
      上訴人不得解除契約，亦無理由。
（三）經查上訴人之解除契約，不合法，自不發生解除之效力。再系爭契約已因可歸
      責於上訴人之事由，經被上訴人合法解除，自始歸於消滅而不存在。上訴人終
      亦無可解除之客體存在。其主張解除系爭契約，為本件之請求，即無理由。查
      ：
  １、按契約當事人之一方遲延給付者，他方當事人始得定相當期限催告其履行，如
      於期限內不履行時，方得解除契約。即解除契約前必先有對遲延給付之合法催
      告始可。
  ２、被上訴人依契約第二條之約定，已於九十一年五月二十二日至指定之余代書處
      ，交付辦理移轉登記所需文件，即身分證影本三份、印鑑證明二份、土地所有
      權狀四份，並於過戶申請書、現值申報書、契約書用印完畢後，將印章交付代
      書保管使用。並另交付農業使用證明書與代書。有被上訴人所執契約書末尾之
      余代書簽章可稽。又經代書余恆治在原審結證被上訴人於九十一年五月二十二
      日辦理所有權移轉登記之手續已完備無訛。且上訴人對於已使用留存余代書處
      之被上訴人印章，於九十一年六月十七日及六月廿七日蓋用於向台中縣政府申
      請指定系爭四○一地號等土地建築線申請書上之事實並不爭執，亦有台中縣政
      府二函文影本在卷可稽。被上訴人之給付，未有遲延情事，至為明顯。
　３、上訴人非但未於約定之九十一年五月二十二日會同前往代書處，辦理登記手續
　　　。反於收受被上訴人上開催告函後第五日之九十一年七月十日以石岡郵局第四
　　　二號存證信函通知被上訴人於文到三日備齊文件至代書處辦理移轉手續云云。
　　　查被上訴人既無給付遲延情事，上訴人限期催告履行，於法即有未合，自不發
　　　生催告效力，終亦無催告之必要。則上訴人以起訴狀繕本之送達為解除契約之
　　　意思表示。尤不發生解除契約之效力。
  ４、按對給付遲延之限期催告履行，應按給付之本旨為催告，始屬合法。微論上訴
      人上開第四二號存證信函僅限期被上訴人備齊移轉登記文件為催告，因被上訴
      人未遲延給付，不發生催告效力。況該存證信函全未以「系爭土地已為台中縣
      政府標示為十二公尺寬計畫道路，已構成契約第五條第二項其他違約情事之約
      定」為內容催告。
（四）末查被上訴人沒收上訴人之違約金，並無過高情形。查：
  １、被上訴人為撤銷債權人台灣銀行對被上訴人之查封及免連帶保證人之胞妹被查
      封。始急於出售系爭土地，俾便清償台灣銀行之債務。故與上訴人訂立系爭契
      約時，約定上訴人僅應清償台灣銀行債務，不得承受抵押債務。
  ２、詎知上訴人訂約後，遲不清償台灣銀行債務。經一再催告亦置之不理。迨九十
      一年六月上旬連帶保證人之不動產亦被查封。被上訴人迫於無奈，始於九十一
      年六月十四日將另棲身之唯一房地，以賤價脫售，而與訴外人賴仕燈訂立買賣
      契約，有契約書影本可稽。苟上訴人不違約，被上訴人已無債一身輕。僅因上
      訴人之違約，致被上訴人無從自債務中脫身，且增加超過所沒收違約金之損害
      。
  ３、原判決認定被上訴人沒收之違約金並無過高情形，於法並無不合。上訴人主張
      被上訴人僅得沒收定金五十萬元，不得沒收上訴人之給付三十七萬三千一百五
      十元，顯無理由。
（五）當事人就其主張之爭點，如在第一審整理並協議簡化者，應受其拘束。嗣後應
      以此爭點為攻擊防禦及言詞辯論之基礎，既不得擴張原已協議簡化之爭點，更
      不得以其他爭點代替。法院為訴訟指揮及進行言詞辯論時，亦不得逾越該範圍
      。查兩造於原審整理並協議簡化之爭點有三，上訴人在第二審提出新攻擊方法
      ，顯違反民事訴訟法第二百七十條之一，第一項第三款、第三項，修正前第四
      百四十七條但書，第一款規定。其主張既不合法亦無理由。
三、證據：除援用原審之立證方法外，補提不動產買賣契約書影本一件、土地登記謄
    本一件為證。
　　　理　　　由
甲、程序方面：
一、按當事人就其主張之爭點，如在第一審整理並協議簡化者，應受其拘束。民事訴
    訟法第二百七十條之一第三項前段定有明文。易言之，嗣後應以此爭點為攻擊防
    禦及言詞辯論之基礎，既不得擴張原已協議簡化之爭點，更不得以其他爭點代替
    之。法院為訴訟指揮及進行言詞辯論時，亦不得逾越該範圍。又八十九年修正民
    事訴訟法時，為適當限制當事人在第二審提出新攻擊防禦方法，於民事訴訟法第
    四百四十七條但書第一款規定當事人不得提出在第一審整理並協議簡化後已不得
    主張之爭點。九十二年修正之民事訴訟法雖改採嚴格限制之續審制，惟修正之民
    事訴訟法第四百四十七條之規定，於修正前已繫屬於第二審之事件，於該審級終
    結前，仍適用修正前之規定，修正民事訴訟法施行法第四條之二亦有明定。故本
    件仍應適用修正前民事訴訟法第四百四十七條第一款「在第一審整理並協議簡化
    後已不得主張之爭點」之規定，否則第二審法院得駁回之。查本件兩造於原審整
    理並協議簡化之爭點有三。爭點一為：系爭不動產買賣契約是否因被上訴人於九
    十一年七月四日行使契約解除權而消滅；爭點二為：系爭不動產買賣契約是否上
    訴人依起訴狀行使解除權而消滅；爭點三為：若被上訴人行使解除權，而使得契
    約消滅，則關於契約第五條約定違約金部分是否過高？然上訴人在第二審提出新
    攻擊方法，主張系爭土地存有十二公尺寬計劃道路，被上訴人顯有陷於給付不能
    及有瑕疵給付情形，被上訴人隱瞞該事實為違約，顯違反民事訴訟法第二百七十
    條之一，第一項第三款、第三項前段，修正前第四百四十七條第一款規定，此部
    分主張與法不合，應予駁回。
乙、實體方面：
一、本件上訴人起訴主張：兩造於九十一年五月二十日訂立不動產買賣契約，由上訴
　　人購買被上訴人所有坐落豐原市○○段地號四○一、四○一之三、四○一之四、
　　四○四等四筆土地，買賣總價款為七百萬元整，上訴人已交付五十萬元定金予被
　　上訴人收受，嗣後同年五月二十三日雙方就買賣總價金及付款辦法，另為補充約
　　定，將總價款更改為五百九十五萬元，而被上訴人於各銀行及二胎貸款之代償金
　　額亦略為修改，然仍須視各銀行及鄧秀菊作業需要，由上訴人視情況依序清償，
　　而上訴人除於九十一年六月七日開立付款銀行為台中商業銀行東大雅分行、金額
　　為三十七萬三千一百五十二元代被上訴人償還中國農民銀行之利息外，亦已依約
　　就餘款價金部分準備就緒，以配合辦理代償及塗銷抵押權之登記，惟被上訴人於
　　九十一年五月二十二日前，除未報稅（增值稅）而無提出此稅據致土地無法辦理
　　過戶外，嗣後又將過戶所需之「農業使用證明書」由代書處取回，復造成無法過
　　戶之雙重困難，且被上訴人並未依特約事項中配合上訴人於產權過戶前提出申請
　　農舍建照之資料，顯違反契約第二條之約定。上訴人嗣乃於同年七月十日亦以石
　　岡郵局第四二號存證信函通知被上訴人，請求被上訴人於函到三日內備齊文件至
　　代書處以辦理申報移轉手續，惟被上訴人均置之不理，被上訴人無任何法定或意
　　定解約事由，竟片面單方解除契約，爰以本起訴狀繕本送達被上訴人時（即九十
　　一年九月三日），視為解除契約意思表示之到達，被上訴人應依解除契約後回復
　　原狀之規定，除返還上訴人代償中國農民銀行債款三十七萬三千一百五十二元外
　　，尚須賠償因違約所應加倍賠償之定金一百萬元，合計係一百三十七萬三千一百
　　五十二元等情，求為命被上訴人如數給付上訴人上開金額並加付法定遲延利息之
　　判決。
    被上訴人則以：兩造約定被上訴人之上開債務，除中國農民銀行本息四百三十五
    萬元，併同意由上訴人承受抵押債務外，其餘之抵押債務應為清償，而不得承受
    抵押債務。尤以台灣銀行債務，有清償之急迫性。上訴人依約有先為清償之義務
    。惟屢經被上訴人請求代為清償，上訴人均遲不清償。迨至九十一年六月份被上
    訴人胞妹之土地，亦遭台灣銀行查封。被上訴人再以存證信函催告上訴人儘速處
    理各銀行及第二順位抵押權債務，逾期即以該存證信函為解除契約之意思表示，
    該存證信函之意思表示為附有以解除權之發生為條件之意思表示，同時含有以履
    行期之屆至為催告效力發生之催告性質，系爭契約即已發生合法解除之效力，而
    歸於消滅。則被上訴人沒收上訴人之違約金，為法之所許等語，資為抗辯。
二、上訴人主張兩造於九十一年五月二十日訂立不動產買賣契約，由上訴人購買被上
　　訴人所有坐落豐原市○○段地號四○一、四○一之三、四○一之四、四○四等四
　　筆土地，買賣總價款為七百萬元整，被上訴人於九十一年五月九日已收受上訴人
　　所交付五十萬元定金，嗣後同年五月二十三日雙方就買賣總價金及付款辦法，另
　　為補充約定，將總價款更改為五百九十五萬元，而被上訴人於各銀行及二胎貸款
　　之代償金額亦略為修改，上訴人於九十一年六月七日開立付款銀行為台中商業銀
　　行東大雅分行、金額為三十七萬三千一百五十二元代被上訴人償還中國農民銀行
　　之利息，作為價款之支付，嗣被上訴人於九十一年七月四日以豐原郵局第一一二
　　二號存證信函催告上訴人於文到十日內應處理各銀行及第二順位抵押權債務，未
　　履行者即解除契約並沒收定金，上訴人並於九十一年七月十日以石岡郵局第四二
　　號存證信函回覆被上訴人於文到三日內備齊文件至代書處辦理移轉登記等情，業
　　據上訴人提出不動產買賣契約、郵局存證信函等件為證，復為兩造所不爭，堪信
　　為真實。
三、上訴人主張被上訴人違約，未辦理本件所有權移轉登記與伊，伊得行使同時履行
    抗辯，已解除系爭買賣契約等語；被上訴人則辯稱上訴人有先為給付義務，即未
    依約清償銀行等抵押債務，已構成違約在先，伊亦已解除買賣契約等語。是本件
    應釐清者在於系爭買賣契約究何造違約在先？兩造之催告及解除契約是否合法？
    嗣兩造於原審整理並協議簡化之爭點為三。爭點一為：系爭不動產買賣契約是否
    因被上訴人於九十一年七月四日行使契約解除權而消滅；爭點二為：系爭不動產
    買賣契約是否上訴人依起訴狀行使解除權而消滅；爭點三為：若被上訴人行使解
    除權，而使得契約消滅，則關於契約第五條約定違約金部分是否過高？經查：
  １、本件兩造訂立之不動產買賣契約書第二條約定：「雙方應於九十一年五月二十
      二日前備妥移轉登記所需證件、稅據等用印齊備交付余代書辦理登記」，並明
      文約定付款辦法為：「第一次付款金額為定金五十萬元，於九十一年五月九日
      支付予被上訴人、第二次付款金額為清償中國農民銀行貸款四百三十二萬元、
      第三次付款金額為清償台灣銀行貸款九十萬元、第四次付款金額為清償鄧秀菊
      貸款一百二十六萬元，其中第二、三、四次貸款雙方同意視各銀行及鄧秀菊作
      業需要，由甲方視情況依序清償等內容；註：買賣價金清償所有貸款後如有餘
      額，雙方同意於產權登記完畢，所有他項權利理清後再行交付乙方」，嗣兩造
      於九十一年五月二十三日並簽立書面之「補充約定」，修改原契約之部分約定
      ，將總價款由七百萬元更改為五百九十五萬元，而原付款辦法第二、三、四期
      款部分修正後：台灣銀行債務，由上訴人代為還款六十萬元，再由被上訴人
      負責與台銀協商撤銷限制登記。鄧秀菊債務，由上訴人代為還款五十萬元，
      被上訴人應負責協商鄧秀菊塗銷買賣標的抵押權，其債務擔保品價值若有不足
      ，被上訴人應自行以其他不動產供擔保。中國農民銀行債務，被上訴人所積
      欠之本息為四百三十五萬元，由上訴人負責代為清償或承受該抵押權，（但應
      併案申請義務人、債務人名義變更）。日後農民銀行債務至清償日止，如增加
      利息，均由上訴人負擔等事實，有上訴人提出之不動產買賣契約書影本一份在
      卷可稽，被上訴人曾於九十一年五月二十二日前，前往余恆治處交付身分證影
      本三件、印鑑證明二件、土地所有權狀四件，並在過戶申請書、現值申報書、
      契約書用印完畢後，將印章交代書保管，有證人余恆治代書簽收文件及用印完
      畢之記載可證（見原審卷第三一、三二頁）復經余恆治於原審證稱：「是的，
      九十一年五月二十日簽約後，我有告訴被告應交付土地所有權狀、印鑑證明書
      、身分證影本、印鑑章、農業使用證明書，被告有按時交付」等語（見原審卷
      第一百四十一頁第十二行以下），故被上訴人已依系爭契約書第二條約定備妥
      移轉登記所需證件、稅據等用印資料交付余恆治代書辦理登記，應係實情，要
      屬無疑，上訴人主張被上訴人禁止代書余恆治辦理過戶，有代書余恆治證言云
      云，為無可採。依前開付款辦法，本件上訴人所需給付之價款，係分四次給付
      ，除第一次定金於九十一年五月九日給付五十萬元外，其餘款項之給付則於契
      約書付款辦法約定：第二、三、四次貸款雙方同意視各銀行及鄧秀菊作業需要
      ，由甲方視情況依序清償等內容等語，是上訴人於本件不動產之買賣，並非一
      次給足價金而係分次給付，此種交易方式，揆諸一般交易常情，上訴人除尾款
      可在辦理所有權移轉登記時給付外，其餘分次之款項均應在辦理所有權移轉登
      記前即給付完畢，蓋如第二期之給付即可與辦理所有權移轉登記同時為之，則
      第三期、第四期之給付時期均在不動產過戶之後，顯與一般常情有違。
  ２、再者，從前開不動產買賣契約書付款辦法註記所示：「買賣價金清償所有貸款
      後，如有餘額，雙方同意於產權登記完畢，所有他項權利理清後，再行交付乙
      方（按指被上訴人）」等語觀之，亦知第二期及第三期款，上訴人均應在所有
      權移轉登記前給付，否則如可同時或之後始給付，自無前開給付餘額可在所有
      權移轉登記後始交付之理？又兩造契約第七特約事項之(一)約定：「甲方（按指
      上訴人）承購土地後有需要建築農舍，但限於法令承受土地後需滿兩年才得以
      興建農舍，而乙方（按指被上訴人）同意配合甲方需要，先以乙方名義申請農
      舍建照．．．。(二)因興建農舍及土地過戶無法配合法令規定，在產權尚未過戶
      前，為保障雙方交易安全，乙方同意將產權設定抵押給甲方，並至法院辦理公
      證」等語，可知上訴人於簽約時，並無將第二期款與過戶同時履行之意甚明，
      蓋其既需在過戶前先以被上訴人之名義申請興建農舍，並興建農舍，且要求被
      上訴人應辦理抵押權設定以保障其權益，當可知當時兩造之真意是由上訴人先
      將價金給付，而被上訴人須配合申辦農舍，但又慮及此一時間甚長為免因被上
      訴人債務而損及其權益，始要求辦理抵押權設定以維護權益，苟如上訴人所指
      第二期款即可和所有權移轉登記處在同時履行之狀態中，豈有如上約定之理？
      況兩造關於第三期款之約定，是須由清償被上訴人積欠訴外人台灣銀行之六十
      萬元債務（因當時系爭土地遭台灣銀行查封在案），按系爭土地須先經台灣銀
      行撤銷查封後，始得辦理所有權移轉登記，此情復為兩造所明知，觀之兩造簽
      訂之不動產買賣契約書第七之(四)之約定甚明，在上訴人清償被上訴人積欠台灣
      銀行債務前，根本不能辦理所有權移轉登記，足見上訴人有先清償之義務至明
      。是本件關於第二、三期款，上訴人自均有先行履行之義務，上訴人主張契約
      內容並無約定上訴人必須先為價金之給付，故上訴人無先給付價金之義務云云
      ，尚無可取。
  ３、按因契約互負債務者，於他方當事人未為對待給付前，得拒絕自己之給付。但
      自己有先為給付之義務者，不在此限，民法第二百六十四條第一項定有明文。
      又所謂同時履行之抗辯，乃係基於雙務契約而發生，倘雙方之債務，非本於同
      一之雙務契約而發生，縱令雙方債務在事實上有密切之關係，或雙方之債務雖
      因同一之雙務契約而發生，然其一方之給付，與他方之給付，並非立於互為對
      待給付之關係者，均不能發生同時履行之抗辯，最高法院五十九年度台上字第
　　　八五○號著有判例可資參照。查本件契約書第三條第二項約定：「契稅、土地
　　　增值稅、登記費、印花稅及代書費：甲方負擔（包含土地及農舍）」，兩造既
　　　約定由上訴人繳納土地增值稅，係代被上訴人行使公法上義務，與被上訴人移
　　　轉所有權登記之義務無互為對價之關係，揆諸前開判例意旨，上訴人自不得以
　　　被上訴人不願配合申報土地增值稅而主張同時履行抗辯，況依證人余恆治所證
　　　，上訴人未爭執並曾加以引用之證詞中可知，被上訴人並非不願配合申報土地
　　　增值稅，而是要求上訴人先處理抵押借款後，再申報土地增值稅事宜等情（見
　　　原審卷第一百四十二頁第六行），而上訴人有先給付第二期、第三期價金之義
　　　務，且其與申報土地增值稅間亦無對待給付之關係，均如前述，則被上訴人在
　　　上訴人履行前開第二期、第三期價款前拒絕配合辦理土地增值稅之申報，自無
　　　不當，上訴人主張因為被上訴人拒絕配合土地增值稅之申報，其可拒絕給付價
　　　款云云，並無可採。
  ４、而關於系爭第二、三期款給付之方式，依兩造間於九十一年五月二十三日所簽
      訂之補充約定，明載：關於中國農民銀行部分，可由上訴人以代為清償或承受
      之方式處理為之，台灣銀行部分，則須由上訴人代償六十萬元，再由被上訴人
      負責與台灣銀行協商撤銷查封事宜等語，關於中國農民銀行部分，上訴人確實
      有和該銀行達成承受之解決方式約定等情，業據證人即中國農民銀行豐原分行
      經理王文上於原審到庭證稱：伊知道被上訴人向農民銀行貸款之事，但伊不是
      承辦人，被上訴人向農民銀行貸款借四百萬元有設定抵押，用土地抵押，共有
      三筆土地，後來上訴人有向銀行討論貸款之事，時間大約在九十一年七月份左
      右，上訴人去找銀行談借款還被上訴人抵押貸款之事，當時上訴人表明要貸三
　　　百六十萬元，分一年攤還，當時被上訴人的抵押貸款還欠三百九十幾萬元，餘
　　　款在過戶後清償，銀行有作徵信調查，同意上訴人之請求，但是後來過戶沒有
　　　續辦，後續貸款作業就沒有進行等語（見原審卷第一百三十九頁倒數第二行以
　　　下），復有其提出之中國農民銀行授信審核表影本一件在卷可稽，上訴人就其
　　　應清償台灣銀行六十萬元部分，並未主張其業已依約履行清償之義務，亦未舉
　　　證業已清償之事實，則上訴人顯有違反兩造支付價金順序之約定，自不得主張
　　　給付價金之前提乃被上訴人需讓上訴人處於可得隨時過戶之狀況下，上訴人方
　　　為價金之給付。
四、又按給付無確定期限者，債務人於債權人請求給付時，經其催告而未為履行時，
    自受催告時起，負遲延責任，契約當事人之一方遲延給付者，他方當事人得定相
    當期限，催告其履行，如於期限內不履行時，得解除契約，民法第二百二十九條
    第二項、第二百五十四條分別定有明文，本件兩造約定關於由上訴人清償被上訴
    人積欠台灣銀行貸款部分（原約定九十萬元，後於九十一年五月二十三日改為六
    十萬元），同意視銀行作業需要而清償等語，並未約定上訴人應清償之期限，固
    應認為屬給付無確定期限之債務，惟證人余恆治於原審到庭證稱：在九十一年六
    月份左右，因為被上訴人的妹妹的土地也遭台銀查封，所以被上訴人催上訴人趕
    快處理台銀的債務等語（見原審卷第一百四十二頁第一行以下），上訴人對上開
    證人之證詞，並未表示反對之意，甚更據該證人之證詞而主張：「在同一個月份
    （即九十一年六月份）．．．，被上訴人就要求既然農舍不能申請就要馬上清償
　　債務」等語，足見被上訴人在九十一年六月份即已催告上訴人履行，但上訴人並
　　未履行，是參酌前開說明，自受催告之六月份起，上訴人自應負遲延責任，而被
　　上訴人於九十一年七月四日以豐原郵局第一一二二號存證信函通知上訴人需處理
　　各銀行、二胎債務，並表示於文到十日內上訴人未履行者，即以該存證信函為解
　　除上開契約之意思表示，並沒收定金五十萬元，而上訴人於收受上開催告後，並
　　未履行上開其應負之義務，亦為上訴人所不爭執，則參酌前開法條規定，被上訴
　　人自已取得法定之契約解除權，應無疑問。按民法第二百五十四條之相當期限不
　　自催告之時起算，而應自履行期屆至之時起算，此種催告效力之發生，以履行期
　　之屆至為停止條件，故履行期屆至前，債權人若以債務人於履行期不履行，而再
　　經過所訂之相當期限仍未履行，則為解除契約之意思表示者，此項意思表示即為
　　附有法定條件（以解除權之發生為條件）之解約意思表示，同時含有附法定條件
　　（以履行期之屆至為催告效力發生條件）之催告性質，非法所不許，故而契約當
　　事人之一方因他方遲延給付而定期催告其履行時，同時表明如於期限內不履行，
　　契約即解除，係附有停止條件之解除契約之意思表示，如他方當事人未依限履行
　　，則條件成就，即發生解除契約之效力，無須另為解除契約之意思表示（最高法
　　院七十年度台上字第三五○號、八十七年度台上字第五六四號判決參照）。本件
　　被上訴人於上訴人給付遲延後，於九十一年七月四日以豐原郵局第一一二二號存
　　證信函通知上訴人於十日內履行，並表示上訴人如逾期未履行者，即以該存證信
　　函為解除上開契約之意思表示等語，業如前述，參酌前開說明，被上訴人所為之
　　解除契約之意思表示，是屬於附有停止條件之解除契約之意思表示，因上訴人逾
　　期未履行而生契約解除之效力，自非無效，是上訴人主張被上訴人欲解除契約，
　　尚須定期催告上訴人履約，於上訴人再不履約時，被上訴人方得解除契約云云，
　　應無可取。
五、上訴人雖主張本件系爭不動產買賣契約已因上訴人依起訴狀行使契約解除權而消
    滅云云。惟查被上訴人於九十一年七月四日以附條件意思表示向上訴人催告履行
    及解除契約通知，因屆期上訴人未履約，系爭契約已因被上訴人合法解除而消滅
    ，已如前述。則上訴人主張以起訴狀繕本送達被上訴人時（即九十一年九月三日
    ），視為解除契約意思表示之到達，即不發生解除契約之效力。契約既經合法解
    除，被上訴人嗣於九十一年七月廿五日始以豐原郵局第一二三九號存證信函通知
    代書，於解除後半個月向代書取回所有文件等，並無不妥之處，上訴人主張伊合
    法解除契約云云，洵屬無據。
六、上訴人又主張若可歸責於上訴人，根據契約第五條，被上訴人可沒收上訴人所給
    付之款項，惟該條違約金之約定太高，被上訴人應只能沒收定金云云。按約定之
    違約金過高者，法院得減至相當之數額，雖為民法第二百五十二條所明定，然違
    約金是否相當，須依一般客觀事實、社會經濟狀況及當事人所受損害情形，以為
　　酌定之標準（最高法院四十九年度台上字第八○七號判例意旨參照）。本件契約
　　書第十條貸款或清償約定：「由甲方於第貳次款、第肆次款代為清償，自價款中
　　扣抵之。」第五條第一項約定：「甲方若有遲延給付或毀約不賣或其他違約情事
　　時，乙方得解除本契約並沒收甲方已給付之全部款項，且已過戶於甲方或其指定
　　之登記名義人名下之產權及移交使用之不動產應即無條件歸還乙方，過戶之代書
　　費用則由甲方負擔」等語，而本件系爭買賣上訴人共計支付定金五十萬元及清償
　　中國農民銀行之貸款利息三十七萬三千一百五十元，合計共給付八十七萬三千一
　　百五十二元，本院斟酌現今房地產價格呈下跌趨勢、被上訴人因上訴人遲不履行
　　清償貸款之義務，新增不少貸款利息之損害、社會經濟狀況等一切情形，認為被
　　上訴人依據系爭契約第五條第一項之約定，主張以沒收上訴人所給付之八十七萬
　　三千一百五十二元，應屬適當，並無過高，尚無酌減之必要。
七、綜上所述，本件兩造間之系爭契約，業因被上訴人行使契約解除權而消滅，雖依
    民法第二百五十九條之規定，契約解除後，兩造互負回復原狀之義務，惟系爭契
    約之解除係因上訴人遲延給付所致，故依兩造所訂契約書第五條約定，上訴人所
    為之給付，被上訴人可將以之為違約金沒收之，而上開金額之沒收復未過高，是
    本件上訴人主張被上訴人違約，伊無先為給付義務，為不足採；被上訴人抗辯上
    訴人有給付義務，而未先為給付，伊已合法解除本件買賣契約，自得沒收違約金
　　，尚屬可信。是則上訴人執此主張被上訴人應加倍返還定金及返還代償之債務云
　　云，自屬無據。從而，上訴人主張本於解除契約後回復原狀規定，請求被上訴人
　　給付上訴人壹佰拾柒萬仟壹佰伍拾貳元及自起訴狀繕本送達被上訴人翌日起
　　至清償日止，按年利率百分之五計算之利息，為無理由，不應准許。其假執行之
　　聲請亦失所附麗，應併予駁回。原審為上訴人敗訴之判決，及駁回其假執行之聲
　　請，並無不合。上訴意旨指摘原判決不當，求予廢棄改判，為無理由，應予駁回
　　。
丙、據上論結，本件上訴為無理由，依民事訴訟法第四百四十九條第一項、第七十八
    條，判決如主文。
中　　　華　　　民　　　國　　九十三　　年　　　一　　　月　　 二十　　 日
~B1民事第一庭審判長法　官　林陳松
~B2　　　　　　　　法　官　鄭金龍
~B3　　　　　　　　法　官　王重吉
右為正本係照原本作成。
均不得上訴。
~B　　　　　　　　書記官　顏子良
中　　　華　　　民　　　國　　九十三　　年　　　一　　　月　　二十九　　日
　　　　　　　　　　　　　　　　　　　　　　　　　　　　　　　　　　　　Ｂ
